臺灣苗栗地方法院刑事判決
111年度訴字第107號
公  訴  人  臺灣苗栗地方檢察署檢察官
被      告  鍾豪元



上列被告因違反廢棄物清理法案件，經檢察官提起公訴（110年
度偵字第2180號），本院判決如下：
    主  文
乙○○犯廢棄物清理法第四十六條第四款之非法清理廢棄物罪，處
有期徒刑壹年肆月。
    犯罪事實
一、乙○○知悉未依廢棄物清理法第41條第1項規定領有廢棄物清
    除、處理許可文件，不得從事廢棄物清除、處理，仍基於未
    領有廢棄物清除處理許可文件而從事廢棄物清除、處理之犯
    意，於民國109年12月2日起至同年12月9日止，駕駛不知情
    之梁慶偉所有之車牌號碼000-0000號自用小貨車或不詳車牌
    號碼之車輛，陸續先至位於桃園市○○區○○路000巷00號之工
    地，載運、清除營建拆除工程所產生，含有廢木材、鐵絲網
    、生活垃圾等屬一般事業廢棄物之營建混合物，將上開營建
    混合物任意傾倒棄置在位於苗栗縣○○鎮○○里0鄰○○○00號之空
    軍防空飛彈第621營第1連土地（下稱本案土地）營區庫洞內
    後離去，以此方式從事一般事業廢棄物之清除、處理。
二、案經苗栗縣警察局竹南分局報告臺灣苗栗地方檢察署檢察官
    偵查起訴。
    理  由
一、證據能力
　　本判決以下所引用被告以外之人於審判外之陳述，檢察官、
    被告乙○○於本院準備程序中均表示同意作為證據（本院卷第
    103頁），且迄至言詞辯論終結前均未聲明異議，本院審酌
    上開證據資料作成時之情況，認為以之作為證據應屬適當，
    依刑事訴訟法第159條之5之規定，認均有證據能力。
二、認定犯罪事實所憑之證據及理由
　㈠證據標目
　‧被告乙○○於本院訊問、準備程序及審理中之供述（本院卷第8
    5、101、141至148頁）
　‧被告乙○○之警詢筆錄、偵訊筆錄（偵卷第33至39、317至318
    、343至344頁）
　‧警員職務報告（偵卷第29頁）
　‧證人饒展魁、鄧富雲之警詢筆錄、偵訊筆錄（偵卷第43至47
    、51至57、299至302頁）
　‧證人梁慶偉、吳銘輝之警詢筆錄（偵卷第61至65、69至73頁
    ）
　‧證人丙○○之警詢筆錄（偵卷第85至87頁）
　‧證人楊辰浩之警詢筆錄（偵卷第93至95頁）
　‧證人甲○○之偵訊筆錄（偵卷第344至345頁）
　‧苗栗縣事業廢棄物處理稽查紀錄工作單（偵卷第97頁）
　‧車輛詳細資料報表（偵卷第155頁）
　‧內政部警政署刑事警察局110年3月9日鑑定書（偵卷第189至1
    90頁）
　‧刑案現場勘察報告暨所附勘察採證同意書（偵卷第191至203
    頁）
　‧現場及查獲照片（偵卷第129至139頁）
　‧監視器錄影畫面擷圖（偵卷第139至147頁）
　‧通訊軟體LINE對話紀錄擷圖（偵卷第147至153、311頁）
　㈡訊據被告固不否認有於前揭時、地，向鄧富雲承攬位於桃園
    市○○區○○路000巷00號工地之廢棄物清運工作，並於109年12
    月6日至同年12月8日間，向吳銘輝借用其所持有之上開自用
    小貨車，而對於本案土地營區庫洞內遭任意傾倒棄置前揭營
    建拆除工程所產生之營建混合物等節並不爭執，惟矢口否認
    有何非法清理廢棄物犯行，辯稱：伊並非行為人；伊並未駕
    駛上開自用小貨車或其他車輛載運上開營建拆除工程所生之
    廢棄物，亦未將上開廢棄物傾倒棄置在本案土地營區庫洞內
    ；伊係另行委託甲○○處理上開廢棄物清運工作，並提供上開
    自用小貨車予甲○○使用等語。
　㈢本件依前揭各項關連證據，已堪認定下列事實：
　⒈被告於案發前，向鄧富雲承攬上開位於桃園市○○區○○路000巷
    00號工地之廢棄物清運工作。
　⒉被告於109年12月2日起至同年12月9日間，前往上開工地現場
    ，處理前揭營建拆除工程所產生，含有廢木材、鐵絲網、生
    活垃圾等屬一般事業廢棄物之營建混合物。
　⒊被告於109年12月6日至同年12月8日間，每日向吳銘輝借用其
    所持有之車牌號碼000-0000號自用小貨車。
　⒋行為人駕駛上開自用小貨車或其他不詳車牌號碼之車輛，載
    運、清除前揭營建拆除工程所產生之營建混合物，並將上開
    營建混合物任意傾倒棄置在位於苗栗縣○○鎮○○里0鄰○○○00號
    之空軍防空飛彈第621營第1連土地營區庫洞內。
　㈣被告有於前揭時、地，駕駛上開自用小貨車或其他不詳車牌
    號碼之車輛，載運、清除上開營建混合物，並任意傾倒棄置
    在本案土地營區庫洞內之行為：
　⒈查證人鄧富雲於警詢及偵訊中證稱：伊為璟瑄工程有限公司
    負責人，從事裝潢包工工作；前揭營建拆除工程及其所生廢
    棄物清運工作係伊向饒展魁所承攬的；伊將現場廢棄物清運
    委託其他廠商處理；伊是再發包給乙○○清運，伊知道乙○○是
    駕駛1輛藍色貨車；伊不清楚乙○○有無廢棄物清除、處理許
    可文件，乙○○亦沒有出具相關許可文件；乙○○前來清運廢棄
    物的時段不一定，每次清運時，乙○○會將清運情形拍攝並傳
    送給伊看；乙○○於109年12月5日傳送1次，12月9日又傳送1
    次，伊不確定乙○○是否係在傳送照片當天清運，但伊都有去
    現場確認過等語，此情業據被告於警詢、偵訊及本院審理中
    供承在卷，並與被告與鄧富雲LINE對話紀錄擷圖所示上開工
    地現場之廢棄物清運處理情形互核相符，足認被告係直接向
    鄧富雲承攬上開工地之廢棄物清運工作，並定期向鄧富雲匯
    報廢棄物清運等工作情形，既非透過第三人向鄧富雲次承攬
    後再行委託被告，亦無他人與被告共同向鄧富雲承攬上開廢
    棄物清運工作；又被告於上開承攬廢棄物清運工作期間，確
    曾前往上開工地現場處理前揭營建拆除工程所產生之營建混
    合物一情，則有前揭LINE對話紀錄擷圖、內政部警政署刑事
    警察局110年3月9日鑑定書可資佐證，亦臻明確。
　⒉次查證人吳銘輝於警詢時復證稱：上開自用小貨車所有人梁
    慶偉係伊表弟，但上開自用小貨車自購買後均係伊在使用；
    案發時上開自用小貨車並非伊所駕駛，伊於109年12月6日上
    午7時許出借給乙○○使用，乙○○係每日早上借用，晚上歸還
    ，一共借用3天，並於109年12月8日晚間8時許歸還；乙○○表
    示係要載運工地拆除所生物品，伊係無償借給乙○○使用等語
    ，所述情節與鄧富雲上開證述內容尚無齟齬，亦經被告於警
    詢、偵訊及本院審理中供承不諱，復與卷附監視器錄影畫面
    擷圖所示情形悉皆相合。據此可知，本件行為人駕駛上開自
    用小貨車，載運、清除前揭營建拆除工程所產生之營建混合
    物，前往本案土地，因而行經監視器所攝錄之各該地點之時
    段，上開自用小貨車確已由被告於每日上午向吳銘輝借用，
    用以從事上開工地之廢棄物清運工作，並於當日晚間歸還吳
    銘輝，殆無疑問。則綜合上情以觀，上開自用小貨車既係由
    被告向吳銘輝借用、歸還，且被告確曾於前揭時、地，前往
    上開工地現場處理前揭營建混合物，其間復曾將上開自用小
    貨車載運廢棄物之情形，拍攝照片並傳送與鄧富雲，復徵諸
    本案土地營區庫洞內被傾倒棄置之營建混合物旁地面所遺留
    之菸蒂，確檢出一男性DNA-STR型別，與被告DNA-STR型別相
    符一節，亦經本院認定如前，此情適與前揭行為人之行為態
    樣相合，難謂上開各節同時發生純屬偶然，堪認本件非法清
    理廢棄物犯行之行為人即為被告。是本件被告確有於前揭時
    、地，駕駛上開自用小貨車或其他不詳車牌號碼之車輛，載
    運、清除上開營建混合物，並任意傾倒棄置在本案土地營區
    庫洞內，而為非法清理廢棄物之犯行，應堪認定。
　㈤被告雖以前揭情詞置辯，惟被告於警詢時供稱：伊係委託甲○
    ○清運上開工地之廢棄物，甲○○使用1台藍色貨車；伊只知道
    甲○○的電話，但伊沒有甲○○其他聯絡方式等語，並提供一行
    動電話門號供檢警參考，然上開行動電話門號實係葉雅祈所
    申辦，並由吳振宏所使用，2人與被告、甲○○均互不相識，
    於本件案發前後亦未曾前往桃園或苗栗地區等情，業據證人
    葉雅祈、吳振宏於偵訊中證述明確（偵卷第225至227頁），
    並有行動電話門號使用者資料查詢、通話明細、臺灣苗栗地
    方檢察署辦案公務電話紀錄表存卷為憑（偵卷第111至113、
    115至127、217頁），是被告上開所述是否合於實情，誠非
    無疑；又參諸證人甲○○於偵訊中證稱：乙○○透過朋友找到伊
    ，伊並沒有電話；伊並未幫乙○○清運或傾倒廢棄物；伊未曾
    接受乙○○委託清運廢棄物，亦未將廢棄物載運至本案土地傾
    倒；伊年輕時曾經開過貨車，大概20幾年前；伊已有10年沒
    開車了等語甚明，益見被告所持辯詞，不但與證人甲○○前揭
    證述內容大相逕庭，亦難謂與前揭LINE對話紀錄擷圖所示情
    形全無扞格，自難採信。至被告於本院審理中始提出切結書
    1紙，並以此主張其另行委託甲○○載運、清除上開工地之廢
    棄物，然觀諸上開切結書，其內容語焉不詳，復未明確記載
    被告所稱委託甲○○之工作內容、承攬期間、地點等關鍵事項
    ，自難遽認確與被告所承攬之前揭營建拆除工程或其廢棄物
    清運工作有關，況被告於本院審理中亦自承：上開切結書上
    甲○○之簽名並非甲○○親筆所簽等語，又稱：伊忘記上開切結
    書上甲○○之簽名是否為甲○○所親簽，但係甲○○現場蓋指印；
    切結書內容係伊朋友幫伊寫的等語（本院卷第146至147頁）
    ，則上開切結書係於何時作成，是否確由被告與甲○○雙方同
    意簽立，乃至上開切結書所載內容究何所指，均非全無疑義
    ，猶難逕信，實不足執為對被告有利之認定。是被告上開所
    辯，應屬事後推諉卸責之詞，均無可採。
　㈥綜上所述，本件事證已臻明確，被告犯行洵堪認定，自應依
    法論科。
三、法令之適用
　㈠適用法條之說明
　⒈按從事廢棄物清除、處理業務者，應向直轄市、縣（市）主
    管機關或中央主管機關委託之機關申請核發公民營廢棄物清
    除處理機構許可文件後，始得受託清除、處理廢棄物業務，
    為廢棄物清理法第41條第1項前段定有明文。又按廢棄物清
    理法第46條第4款之未領有許可文件清理廢棄物罪，其犯罪
    主體，不以廢棄物清理業者為限，只要未依第41條第1項規
    定領有廢棄物清除、處理許可文件，而從事貯存、清除、處
    理廢棄物，即為該當（最高法院109年度台上大字第3338號
    裁定意旨參照）。申言之，廢棄物清理法第46條第4款前段
    之非法清理廢棄物罪，係以未依同法第41條第1項規定領有
    廢棄物清除、處理許可文件，從事廢棄物貯存、清除、處理
    為其構成要件。其犯罪主體，不以經許可之公、民營廢棄物
    清理機構，或專門執行此項業務者為限，亦即，自然人未依
    同法第41條第1項規定領有廢棄物清除、處理許可文件，從
    事廢棄物清除、處理者，均包括在內（最高法院95年度台上
    字第2630號、96年度台上字第6443號、107年度台上字第313
    號判決意旨參照）。
　⒉次按廢棄物清理法就「貯存」、「清除」及「處理」行為，
    並未加以定義，然依廢棄物清理法第36條第2項所授權訂定
    之「事業廢棄物貯存清除處理方法及設施標準」第2條第1款
    至第4款規定，所謂「貯存」係指事業廢棄物於清除、處理
    前，放置於特定地點或貯存容器、設施內之行為；所謂「清
    除」係指事業廢棄物之收集、運輸行為；所謂「處理」係指
    下列行為：（一）中間處理：指事業廢棄物在最終處置或再
    利用前，以物理、化學、生物、熱處理或其他處理方法，改
    變其物理、化學、生物特性或成分，達成分離、減積、去毒
    、固化或穩定之行為。（二）最終處置：指衛生掩埋、封閉
    掩埋、安定掩埋或海洋棄置事業廢棄物之行為。（三）再利
    用：指事業產生之事業廢棄物自行、販賣、轉讓或委託做為
    原料、材料、燃料、填土或其他經中央目的事業主管機關認
    定之用途行為，並應符合其規定者。所謂「清理」即指貯存
    、清除或處理事業廢棄物之行為。惟觀之該標準第4章（事
    業廢棄物之中間處理）、第5章（事業廢棄物之最終處置）
    等相關規定，該所謂之「處理」，係指符合法令規定所為之
    處置行為。本件被告乙○○未領有廢棄物清除、處理許可文件
    ，擅自運輸屬一般事業廢棄物之營建混合物，乃非法清除廢
    棄物之行為；擅自將營建混合物任意傾倒棄置在本案土地營
    區庫洞內，係屬非法處置廢棄物之行為，此行為態樣自不可
    能符合該標準就「處理」所為之定義性說明，而依被告就所
    運輸之廢棄物係任意傾倒了事，核其犯意應係為「最終處置
    」，自符合非法處理廢棄物之要件（最高法院106年度台上
    字第1739、3834號判決意旨參照）。亦即，被告未領有廢棄
    物清除、處理許可文件，運輸並任意傾倒棄置一般事業廢棄
    物之行為，已分別該當廢棄物清理法第46條第4款前段之「
    清除」、「處理」行為，要屬明確。
　㈡罪名及處罰條文
　　是核被告所為，係犯廢棄物清理法第46條第4款前段之非法
    清理廢棄物罪。
　㈢包括一罪
　⒈又集合犯乃其犯罪構成要件中，本就預定有多數同種類之行
    為將反覆實行，立法者以此種本質上具有複數行為，反覆實
    行之犯罪，歸類為集合犯，特別規定為一個獨立之犯罪類型
    ，例如收集犯、常業犯等。廢棄物清理法第46條第4款前段
    之非法清理廢棄物罪，係以未依同法第41條第1項規定領有
    廢棄物清除、處理許可文件而從事廢棄物清除、處理者為犯
    罪主體，再依該法第41條第1項前段以觀，可知立法者顯然
    已預定廢棄物之清除、處理行為通常具有反覆實行之性質。
    是本罪之成立，本質上即具有反覆性，而為集合犯（最高法
    院106年度台上字第271號判決意旨參照）。
　⒉從而，本件被告自109年12月2日起至同年12月9日止，反覆從
    事廢棄物清除、處理之行為，應認屬集合犯而論以包括一罪
    。
　㈣沒收
　⒈未扣案之車牌號碼000-0000號自用小貨車、不詳車牌號碼之
    車輛各1輛，固係供被告犯罪所用之物，然上開車輛分別為
    梁慶偉、真實姓名年籍不詳之人所有，業據被告、梁慶偉於
    警詢及本院審理中陳述明確（偵卷第35、61頁，本院卷第14
    3、146、148頁），則被告就上開車輛既非所有權人，又無
    共同處分權，自難認係「屬於犯罪行為人」之物，爰不予宣
    告沒收。
　⒉另被告固非法從事廢棄物之清除、處理，然依卷內事證，尚
    無任何積極證據足資佐證被告因本件犯行獲取任何報酬或財
    物，基於罪疑唯輕、有疑利於被告之原則，應認被告並無任
    何犯罪所得，自無庸諭知沒收。
四、量刑理由
　㈠本件為非法從事廢棄物清除、處理之案件。被告對於任意傾
    倒棄置廢棄物將造成環境污染，應有一定程度之認識，竟未
    依法領有廢棄物清除、處理許可文件，載運一般事業廢棄物
    傾倒堆置於本案土地營區庫洞內，危害周圍土地及生態環境
    ，所為誠值非難；就犯罪動機而言，並無特別應予斟酌之情
    事，復參諸被告迄未將所傾倒堆置之廢棄物清除、處理完畢
    ，並將本案土地回復原狀，所侵害法益之情節及程度難謂輕
    微。
　㈡另考量被告前於98年間，因異種犯罪前科判處有期徒刑，此
    外並無違反廢棄物清理法之前科紀錄，犯後未能坦承犯行之
    態度，自述所受教育程度為高職肄業，目前從事水塔安裝工
    作，月薪約新臺幣4萬元，尚須照顧2名未成年子女等情，爰
    以行為人之責任為基礎，並審酌上開各情等一切情狀，量處
    如主文所示之刑。
據上論斷，應依刑事訴訟法第299條第1項前段，判決如主文。
本案經檢察官馮美珊提起公訴，檢察官蕭慶賢、黃棋安到庭執行
職務。
中　　華　　民　　國　　111 　年　　12　　月　　6 　　日
　　　　　　　　　刑事第一庭　審判長法　官　陳茂榮
　　　　　　　　　　　　　　　　　　法　官　柳章峰
　　　　　　　　　　　　　　　　　　法　官　高御庭
以上正本證明與原本無異。
如不服本判決應於收受送達後20日內向本院提出上訴書狀，並應
敘述具體理由；其未敘述上訴理由者，應於上訴期間屆滿後20日
內向本院補提理由書（均須按他造當事人之人數附繕本）「切勿
逕送上級法院」。
中　　華　　民　　國　　111 　年　　12　　月　　6 　　日
　　　　　　　　　　　　　　　　　　書記官　葉靜瑜
附錄本案論罪科刑法條全文：　　
廢棄物清理法第46條
有下列情形之一者，處1年以上5年以下有期徒刑，得併科新臺幣
1千5百萬元以下罰金：
一、任意棄置有害事業廢棄物。
二、事業負責人或相關人員未依本法規定之方式貯存、清除、處
    理或再利用廢棄物，致污染環境。
三、未經主管機關許可，提供土地回填、堆置廢棄物。
四、未依第41條第1項規定領有廢棄物清除、處理許可文件，從
    事廢棄物貯存、清除、處理，或未依廢棄物清除、處理許可
    文件內容貯存、清除、處理廢棄物。
五、執行機關之人員委託未取得許可文件之業者，清除、處理一
    般廢棄物者；或明知受託人非法清除、處理而仍委託。
六、公民營廢棄物處理機構負責人或相關人員、或執行機關之人
    員未處理廢棄物，開具虛偽證明。